【裁判字號】    91,訴,118
【裁判日期】    920407
【裁判案由】    妨害自由等
【裁判全文】
臺灣板橋地方法院刑事判決                          九十一年度訴字第一一八號
    公  訴  人  臺灣板橋地方法院檢察署檢察官
    被      告  乙○○
                甲○○  男  三.
                        住雲林.
                        居臺北.
                        身分證.
    共      同
    選任辯護人  王瀅雅律師
                王東山律師
                李美寬律師
右列被告因妨害自由等案件，經檢察官提起公訴（九十年度偵字第九九九三號），本
院判決如左：
    主  文
乙○○、甲○○共同以其他非法方法，剝奪人之行動自由，各處拘役參拾日，如易科
罰金，均以參佰元折算壹日。
    事  實
一、乙○○係生豐國際實業有限公司（下稱生豐公司）負責人何俊龍之父，甲○○係
    何俊龍之胞弟，庚○○係聯管貿易有限公司（下稱聯管公司）之負責人。緣生豐
    公司因積欠聯管公司貨款（起訴書誤載為貸款）新台幣（下同）二十萬九千八百
    九十七元，經聯管公司於民國九十年二月間向臺灣板橋地方法院聲請假扣押裁定
    獲准，並由本院民事執行處書記官吳自成督同執達員丙○○及庚○○、聯管公司
    職員黃志豪、建大國際商標法律事務所職員丁○○（起訴書誤載為許立仁）等人
    ，於九十年二月二十七日十一時五十五分（起訴書誤載為十一時五十分），至位
    於台北縣新莊市○○路八八九之一號之生豐公司，欲執行假扣押程序。甲○○見
    狀即電邀五名真實姓名年籍不詳之成年男子前來生豐公司，乙○○、甲○○及該
    五名不詳之男子旋即與庚○○等人發生激烈爭執，詎乙○○、甲○○二人竟與該
    五名真實姓名年籍不詳之成年男子共同基於剝奪人之行動自由之犯意聯絡，於當
    日十三時五十分許，因乙○○、甲○○及該五名不詳男子之阻撓，致使假扣押程
    序依舊無法進行，吳自成書記官、丙○○執達員及黃志豪即先行離開現場，適庚○○與許立仁正準備坐上營業小客車離去之際，上開五名不詳男子中之某二名，
    即上前攔下欲上車之庚○○，並以強暴之手段，一人一邊共同架住庚○○之雙肩
    ，欲將其強行押回生豐公司，而以此非法方法，剝奪庚○○之行動自由達數分鐘
    。嗣庚○○掙脫逃逸，而查悉上情。
二、案經庚○○訴由臺灣板橋地方法院檢察署檢察官偵查起訴。
    理  由
一、訊據被告乙○○、甲○○固均坦承庚○○有於前開時地與法院書記官、執達員等
    人前來生豐公司執行假扣押程序，期間雙方並因債務糾紛而發生爭執之事實，惟
    均矢口否認有何妨害自由之犯行，被告乙○○辯稱：伊係請告訴人回來欲商量票
    款之事，並非強行將告訴人押回來云云，被告甲○○則辯稱：庚○○係和書記官
    同時離開，若渠等有對庚○○為妨害自由犯行，為何庚○○當時不請警察至現場
    處理等語。惟查：右揭犯罪事實，業據告訴人指訴綦詳，核與證人丁○○證述之
    情節相符，丁○○於九十年五月二日偵查中證稱：「我只看到庚○○被人架住的
    部分，．．庚○○被架住時，甲○○及他母親陳鳳桃有在場，但均沒有反應。」
    （九十年度他字第一二六六號偵查卷第十六頁背面參照），其又於九十年八月十
    三日偵查中證述：「．．接下來書記官就要離開現場，當時我怕發生意外，我拉
    著庚○○要與書記官一起走，書記官坐上公務車離開，我與庚○○則一面攔計程
    車，然後我們走出巷口往右走，結果有二名類似道上兄弟衝過來架住庚○○，說
    要請他喝茶，當時甲○○站在旁邊並且大聲的說不要啦不要啦等語，其實他並沒
    有制止該二男子的行動，我看情況不對，剛好有一部計程車到來，我就上計程車
    離開，之後發生何事我不清楚，我本來就請計程車司機載我到派出所，但司機也
    不知道派出所在何處．．（問：該二名男子如何架住庚○○？）一人一邊各拉庚○○的左右手架起來，該二男子約三十多歲成年人，該二名男子說要請喝茶外並
    沒有說什麼，而我上計程車之時，庚○○也想要坐上計程車，並發生拉扯，但他
    跑不掉，因他被架住了。」（九十年度偵字第九九九三號偵查卷十四頁背面、十
    五頁、十七頁），嗣於本院九十一年七月十九日訊問時亦到庭證述：「書記官告
    訴我們如此無法執行，書記官請我們切結後就離開，我與庚○○要離開，我們攔
    計程車，甲○○與兩位不明人士就過來，然後那兩人就架著庚○○要到生豐公司
    喝茶，甲○○有對他們說不要不要，但我覺得他是講假的，庚○○不願意去，我
    攔到計程車時，想先到派出所報警，我坐上計程車後有回頭看庚○○，他還是被
    架著，還在掙扎。（問：庚○○是否有要坐上計程車的動作？）還沒攔到計程車
    前，他就被架著，我攔到後，我先上車把門打開等一下，因他還是被架著，無法
    上來，我也不敢下去，所以我就離開。」，參合證人丁○○之證詞，該二名男子
    以強暴之手段，一人一邊共同架住庚○○之雙肩，欲將其強行押回生豐公司，已
    抑制庚○○離去特定處所之意思決定，而達剝奪被害人庚○○行動自由之程度；
    次查，依證人丙○○於本院訊問時證稱：「我有看到蔣與一位同來的人要攔車，
    我沒看他們坐上車，我們就離開了，之後情形我就不知道。」，是書記官與執達
    員係先行離開，況被告乙○○於偵查中亦自承於書記官離開之後，伊有請告訴人
    回來商量要如何處理票款之事，但是告訴人不進來等語，是甲○○辯稱庚○○係
    與書記官同時離開云云，不足採信。而依據證人丁○○所稱當時被告甲○○於該
    二名男子強行押告訴人庚○○回生豐公司時，在場且未阻止，足認被告二人與該
    二名不詳男子，顯有剝奪告訴人行動自由之犯意聯絡。末查，被告二人亦均自承
    前開五名不詳男子均係生豐公司的司機及工人及自己家人，而於檢察官偵查時經
    命被告二人提出該五名不詳男子之年籍資料，以供告訴人、證人指認及調查，然
    被告二人迄未提出該資料，顯係為掩飾其犯嫌甚明。又證人吳承佑即生豐公司員
    工雖到庭證稱：伊並無看見被告二人有妨害自由之犯行等語，然告訴人稱證人吳
    承佑當時並未在場，而被告二人均無法證明證人吳承佑於案發時確係在現場，且
    證人吳承佑係被告公司之員工，難免迴護被告，故其證言之可性度，自非無疑，
    尚難採信。綜上所述，被告二人前開所辯，顯係事後圖卸之詞，不足採信，本件
    事證明確，被告之犯行，堪以認定。
二、按刑法第三百零二條之妨害自由罪，係妨害他人自由之概括的規定，故行為人具
    有一定目的，以非法方法剝奪人之行動自由者，除法律別有處罰較重之規定（例
    如略誘及擄人勒贖等罪），應適用各該規定處斷外，如以使人行無義務之事，或
    妨害人行使權利為目的，而其強暴脅迫復已達於剝奪人行動自由之程度，即祇成
    立本罪，不應再依同法第三百零四條論處。誠以此項使人行無義務之事，或妨害
    人行使權利之低度行為，應為剝奪人行動自由之高度行為所吸收，不能以其目的
    係在使人行無義務之事，或妨害人行使權利，認為係觸犯刑法第三百零二條第一
    項及第三百零四條第一項之二罪名，依同法第五十五條，從一重處斷，最高法院
    二十九年度上字第二三五九號判例意旨可資參照。本件上開二名男子以不法腕力
    一人一邊共同架住庚○○之雙肩，至使庚○○無法抗拒，使其無法自由離去等行
    為，雖妨害被害人庚○○行使自由行動之權利，然其二人一人一邊共同架住庚○○之雙肩，壓制被害人庚○○身體使其無法自由行動，強行將被害人庚○○押回
    生豐公司等行為，已抑制被害人庚○○離去特定處所之意思決定，而達剝奪被害
    人庚○○行動自由之程度，依上開判例之說明，核被告所為，係犯刑法第三百零
    二條之以其他非法方法，剝奪人之行動自由罪。而被告妨害人行使權利之低度行
    為，應為剝奪人行動自由之高度行為所吸收，不再另論刑法第三百零四條。另被
    告二人與該五名姓名年籍不詳男子間，有犯意聯絡、行為分擔，均為共同正犯。
    爰審酌被告二人係因認雙方已就債務協調完成，告訴人竟又聲請假扣押裁定，聲
    請執行被告公司之財產，一時氣憤，始以強暴手段剝奪被害人庚○○行動自由，
    惟其時間僅數分鐘，所生損害尚非重大及被告之品行、智識程度及犯罪後之態度
    等一切情狀，各量處如主文所示之刑，並均諭知易科罰金之折算標準，以資薄懲
    。
三、又公訴意旨略以：被告乙○○、甲○○二人與該五名真實姓名年籍不詳之成年男
    子共同基於恐嚇之犯意聯絡，先由甲○○對著庚○○等人，向在旁的五名不詳男
    子稱「好好記住這幾個人的臉」等語，繼之向庚○○等人稱「你們自己看著辦」
    等語，復由其中一名不詳男子向庚○○等人稱「也不打聽我們是混哪裡的」等語
    ，並向庚○○表示「若再出聲將會死的很難看」等語，致使庚○○心生畏懼而危
    害其安全。因認被告二人所為涉犯刑法第三百零五條恐嚇危害安全罪嫌。
（一）按犯罪事實應依證據認定之，無證據不得推定其犯罪事實；又不能證明被告犯
      罪者，應諭知無罪之判決；刑事訴訟法第一百五十四條、第三百零一條第一項
      分別定有明文。又犯罪事實之認定，應憑真實之證據，倘證據是否真實尚欠明
      確，自難以擬制推測之方法，為其判斷之基礎；而認定犯罪事實之證據係指足
      以認定被告確有犯罪行為之積極證據而言，該項證據自須適合於被告犯罪事實
      之認定，始得採為斷罪資料（參照最高法院五十三年臺上字第六五六號、二十
      九年上字第三一○五號判例）。且刑事訴訟上證明之資料，無論其為直接或間
      接證據，均須達於通常一般之人均不致有所懷疑，而得確信其為真實之程度，
      始得據為有罪之認定，若其關於被告是否犯罪之證明未能達此程度，而有合理
      懷疑之存在，致使無從形成有罪之確信，根據「罪證有疑，利於被告」之證據
      法則，即不得遽為不利被告之認定（參照最高法院七十六年臺上字第四九八六
      號判例）。其以情況證據（即間接證據）斷罪時，尤須基於該證據在直接關係
      上所可證明之他項情況事實，本乎推理作用足以確證被告有罪，方為合法，不
      得徒憑主觀上之推想，將一般經驗上有利被告之其他合理情況逕予排除（參照
      最高法院三十二年上字第六十七號判例）。又告訴人之告訴，係以使被告受刑
      事訴追為目的，是其陳述是否與事實相符，仍應調查其他證據以資審認（參照
      最高法院五十二年臺上字第一三○○號判例）。
（二）公訴人認被告乙○○、甲○○涉犯刑法第三百零五條之恐嚇危害安全罪嫌，無
      非係以告訴人之指訴且有證人丁○○即當時在現場之建大國際商標法律事務所
      職員到庭結證屬實，核與證人丙○○即臺灣板橋地方法院執行處執達員所述情
      節相符等為其論斷依據。訊據被告二人堅決否認有何恐嚇之犯行，被告乙○○
      辯稱：伊當時講話比較大聲然無恐嚇言語等語，被告甲○○則辯稱：若渠等有
      對告訴人為恐嚇犯行，當時書記官及執達員均在場，為何不處理，且沒有當場
      請警察至現場處理，而到事後才報案，且伊當時對書記官拿我們未付貨款之資
      料有爭執，因為我們已給付，所以才對庚○○、黃志豪說伊要告他們偽造文書
      、誣告，你們看著辦等語。
（三）經查：
  １、依證人即本院執行處執達員丙○○於九十年五月二日偵查中證稱：「當時吳自
      成書記官與債權人庚○○、甲○○一起到二樓看察時，在一樓聯管公司業務員
      與在場甲○○一方的數名年輕人發生衝突，當時乙○○有出拳打該名聯管公司
      的業務員，並稱『你敢來向我要錢』等語，我看到的只有乙○○出拳毆打該業
      務員而已，而且也有打到，至於打幾拳我沒有印象，幾名年輕人則在旁叫囂，
      語出說也不打聽混那裡的，說一些道上兄弟講的一些話，我也不太會形容，我
      怕事態擴大，就請該名業務員先行離開現場。．．該名業務員說他也很無奈是
      公司要追討這等債務，而乙○○則說他已給付錢的一些言語，怎敢還來要錢，
      接著就打該名業務員，起衝突的當時，吳自成及甲○○、蔣榮燈均在二樓，所
      以他們沒有看到此情形。」（九十年度他字第一二六六號偵查卷第二十、二十
      一頁參照），於本院九十一年四月十九日訊問時又證稱：「乙○○與他二個兒
      子與債權人蔣就債務有爭執，我在旁邊看，他們各講各的，他們在爭執過程中
      ，債務人當中有人對債權人蔣及事務所人員說：『好好記住這幾個人的臉』、
      『你們自己看著辦』、『也不打聽我們是混哪裡的』、『若再出聲將會死的很
      難看』，這此話我都有在旁邊聽到，但因債務人還有其他人與他們在一起，所
      以不知道是誰講的，債權人除蔣外，還有二位事務所人員，我不確定針對何人
      ，但可以確定是債務人方面對債權人所講。（問：聽到恐嚇時，范與書記官、
      庚○○、甲○○是否都在場？）我能確定債務人方面有講恐嚇的話，至於恐嚇
      時，債權人、債務人是否在場，因時間久了，所以我無法確定，我不知道書記
      官有無聽到，起訴書上恐嚇的話我有聽到．．我不確定債權人有無聽到．．」
      。又書記官吳自成於偵查中亦證述：「我在作筆錄時，雙方就債權債務關係有
      爭執，講話比較大聲，我並沒有看到或聽到有任何一方有恐嚇言語或舉動。」
      （同上開偵查卷第十九頁），按刑法第三百零五條之恐嚇罪，所稱以加害生命
      、身體、自由、名譽、財產之事，恐嚇他人者，係指以使人生畏怖心為目的，
      而通知將加惡害之旨於被害人而言。經查，依本院執行處書記官吳自成之證詞
      ，其稱沒有聽到任何恐嚇之言語，而執達員丙○○則雖稱有聽到恐嚇之言詞，
      惟其在偵查中明確證稱，債務人方面係在一樓說恐嚇的話，當時庚○○人在二
      樓沒有聽到上開言詞，嗣於本院訊問時亦再一次確定稱其不確定庚○○當時有
      無聽到恐嚇之言詞，衡諸偵查時離案發時間僅三個月，而本院訊問時已距案發
      時間有一年四個月，當以丙○○於偵查中所言較為可採，蓋距案發時間較近記
      憶自應較為清晰，據此，依前開說明，刑法第三百零五條之恐嚇罪，以惡害通
      知予被恐嚇人致生畏怖為成立要件，復參合前開吳自成及丙○○之證詞，既然
      無法證明庚○○有聽到恐嚇之言詞，則尚難以恐嚇罪相繩。
  ２、次查，丁○○於偵查中固證稱：「甲○○就對著與他們在一起之數名類似道上
      兄弟稱要他們記住我們在場的人的面孔，並稱等一下發生什麼事情他不知道。
      」（九十年度偵字第九九九三號第十四頁），復於本院九十一年七月十九日訊
      問時證稱：「．．有五、六個人，在一樓時甲○○叫他們把我們這幾個人臉孔
      記清楚，有一個人一直要問我身分，一直靠過來．．（問：在現場時是否有聽
      到有人稱：不打聽混哪裡，再出聲會死的很難看等語？）我沒有聽到，因為現
      場很亂，有些人在其他地方。．．」，被告甲○○則辯稱：伊對書記官拿我們
      未付貨款之資料有爭執，因為我們已給付，所以才對庚○○、黃志豪說伊要告
      你們偽造文書、誣告，你們看著辦等語，按刑法第三百零五條恐嚇罪乃指以加
      害生命、身體、自由、名譽、財產之事，恐嚇他人者，所謂惡害通知應係確定
      之危害通知，本件公訴人所指甲○○對著庚○○等人，向在旁的五名不詳男子
      稱「好好記住這幾個人的臉」等語，繼之向庚○○等人稱「你們自己看著辦」
      等語，觀之甲○○所說的話，並未明確指出有何惡害會發生，其實質內涵究何
      所指，甲○○有可能係指對庚○○等人會依法究辦，或為其他不法加害行為，
      實不得而知，此種不確定之危害通知，尚不足構成恐嚇罪，準此，縱依丁○○
      之證詞，甲○○確有說前開「好好記住這幾個人的臉」、「你們自己看著辦」
      ，惟究其談話之內涵，亦難以認定為明確之危害通知，被告甲○○上開話語，
      既非以具體惡害之通知，尚與恐嚇取財罪之構成要件有間。是依丁○○之證詞
      ，亦未可遽為不利於被告甲○○之認定。
  ３、末查，證人黃志豪於偵查中亦稱：並沒有注意到被告是否有恐嚇庚○○等語，
      （九十年度偵字第九九九三號偵查卷第二十七頁背面）於本院九十一年三月二
      十九日訊問時則稱：「有一我認識的人，對我說『我會認得你』，其他的話我
      沒聽到，我也沒有聽有人對蔣說『混那裡不打聽清楚』、『再出聲會死得很難
      看』。」，證人黃志豪既稱只聽到「我會認得你」此一不明確之惡害通知，並
      沒有聽到「混那裡不打聽清楚，再出聲會死得很難看」之言語，證人黃志豪係
      告訴人庚○○公司之員工，其所為之證詞，應屬平允可信。此外，復有當天執
      行查封程序時在場之證人戊○○、己○○均結證稱渠等並未聽到「混那裡不打
      聽清楚，若再出聲會死得很難看」等言語，有九十二年一月三日之勘驗筆錄可
      憑。
（四）綜上所述，公訴人雖認被告二人涉恐嚇危害安全罪嫌，惟所為舉證尚未達於一
      般人均不致有所懷疑而得確信其為真實之程度，即有合理之懷疑存在，即不得
      遽予為被告不利之認定；此外，復無其他積極證據足資證明被告二人犯有上開
      恐嚇之犯行，自屬不能證明被告二人犯罪，揆諸前揭條文規定及判例意旨，本
      應為被告無罪之諭知，惟因檢察官以此部分與前開論罪科刑部分，有方法、結
      果之牽連犯裁判上一罪關係，故本院不另為無罪之諭知。
四、另公訴意旨略以：被告乙○○、甲○○二人與該五名真實姓名年籍不詳之成年男
    子共同基於傷害之犯意聯絡，於前述剝奪庚○○之行動自由數分鐘後，嗣為庚○○掙脫逃逸，其中二名不詳男子即自後追打庚○○，並共同將其抓起丟入橋邊圳
    溝內，致庚○○受有左手前臂擦傷三處各一Ｘ一公分、右手擦傷一Ｘ一公分之傷
    害。因認被告二人此部份行為另涉犯刑法第二百七十七條第一項之傷害罪嫌。訊
    據被告二人堅詞否認有傷害之犯行，均辯稱：渠等二人並沒有動手打告訴人，且
    被告公司之員工二人亦無打傷告訴人並將其抓起丟入橋邊圳溝內，告訴人的傷，
    不知道是如何造成的等語。查本件公訴人認被告涉有傷害犯行，無非係以告訴人
    庚○○於偵查中之指訴，且有告訴人提出之九十年二月二十七日行政院衛生署台
    北醫院北醫診字第九○○二二七一九四九號診斷證明書乙紙為憑。經查，依告訴
    人於九十年五月二日偵查時稱：「有不詳姓名二名男子將我手扣住在後，不讓我
    及丁○○離開，我掙脫後他們延路追打我，並在中正路八八七號一帶的大圳溝被
    追上，該二人把我抬起頭往下丟到水溝裡面。」，其嗣於本院至現場履勘時，則
    又稱：「．．要架我到他們那裡去談，我不進去，就掙脫逃到理花髮店，後來他
    們又到騎樓下打我，打我胸部，並踢我，後來我逃到尼斯可汽車修配場，因騎樓
    下有鐵桶，他們就抓我去撞鐵桶，．．」，此有九十二年一月三日勘驗筆錄可憑
    ，準此依告訴人之指訴，其稱該二名男子打其胸部，又踢他，接著又抓他去撞鐵
    桶，但依被告所提診斷證明書只有左手前臂擦傷三處各一Ｘ一公分、右手擦傷一
    Ｘ一公分，據此，尤難排除告訴人庚○○指訴有渲染、誇大情事。次查，於本件
    案發當場並無他人目擊，其中證人丁○○偵查中僅證稱：「（庚○○被丟水溝有
    無看見）沒有。我只看到庚○○被人架住的部分，接著我就攔車離開，所以他被
    追打之後過程，我均沒有看見。」（九十年度他字第一二六六號偵查卷第十六頁
    背面），而證人黃志豪於偵查中則證稱：「（問：有無看到被告叫人把告訴人丟
到水溝？）那部分我沒有看，那時我已先行離開了。」，於本院九十一年三月二
    十九日訊問時，黃志豪雖證稱：「執達員叫我先離開，我就先到巷尾客竹美豪美
    公司坐一下，過了四十分到一小時，老闆叫我趕快去報警，我告訴蔣我在美豪美
    ，又過了二十分鐘後，沒看到警察，蔣又打電話給我，我才開車到派出所，看到
    蔣已在派出所，身上有血跡在背部．．」，惟依診斷證明書所載，庚○○係受有
    左手前臂擦傷三處各一Ｘ一公分、右手擦傷一Ｘ一公分之傷害，其陳述與庚○○
    實際所受傷害顯有不符，已非無疑，且證人黃志豪並未於案發時在現場，其證詞
    既有如上述之瑕疵，是其證詞亦不能為不利於被告之認定，則告訴人所受左右手
    多處擦傷究為何人或如何造成，實無從探究，告訴人之指訴並無其他證據可資佐
    證。綜上，被告二人既否認犯行，告訴人之指訴又有如前述之瑕疵且無其他證人
    足以證明，公訴人所舉證據尚不足證明被告二人犯罪，自難僅憑告訴人庚○○之
    片面指訴，即以推測或擬制之方法，認定被告乙○○、甲○○二人涉有前揭傷害
    犯行，綜上所述，本案既缺乏通常一般之人均不致於有所懷疑，而得確信其為真
    實之積極證據，而有合理性懷疑之存在，依「罪證有疑，利於被告」之法則，即
    應作有利於被告之認定。此外，復查無其他積極證據足資證明被告二人犯有上開
    傷害之犯行，自屬不能證明被告犯罪，揆諸前揭條文規定及判例意旨，本應為被
    告無罪之諭知，惟因檢察官以此部分與前開論罪科刑部分，有方法、結果之牽連
    犯裁判上一罪關係，故本院不另為不受理之諭知。
據上論斷，應依刑事訴訟法第二百九十九條第一項前段，刑法第二十八條、第三百零
二條第一項、第四十一條第一項前段，罰金罰鍰提高標準條例第一條前段、第二條，
判決如主文。
本案經檢察官簡美慧到庭執行職務
中      華      民      國      九十二    年    四      月        七    日
                                  臺灣板橋地方法院刑事第二庭
                                          法  官  吳幸娥
右正本證明與原本無異。
如不服本判決，應於判決送達後十日內，向本院提出上訴狀。
                                          書記官  洪惠玲
中      華      民      國      九十二    年    四      月        七    日
附錄本案論罪科刑法條全文
刑法第三百零二條第一項
私行拘禁或以其他非法方法，剝奪人之行動自由者，處五年以下有期徒刑、拘役或三
百元以下罰金。


司法院資訊處製作；財團法人民間司法改革基金會備份。
